【裁判字號】    89,上訴,2208
【裁判日期】    890522
【裁判案由】    遺棄等
【裁判全文】
臺灣高等法院刑事判決                          八十九年度上訴字第二二０八號
    上  訴  人
    即  自訴人  乙○○
    被      告  甲○○
                丙○○  男  中國石油股份有限公司業務處主管
                        住臺北.
右上訴人因被告遺棄等案件，不服台灣臺北地方法院八十八年度自更（一）字第四十
七號，中華民國八十九年五月廿二日第一審判決，提起上訴，本院判決如左：
    主      文
上訴駁回。
    理      由
一、自訴意旨略以：中國石油股份有限公司（下稱中油公司）董事長即被告甲○○、
    該公司業務處主管即被告丙○○，於中油公司民國（下同）八十八年四月十六日
    業處發第八八Ｏ四五二一一號函中，竟將自訴人八十八年三月二十六日函登載成
    復自訴人八十八年三月十六日函，且該函說明欄第三點記載：「本公司成本結構
    中，含有煉製、輸儲、管理、財務及行銷等各項成本，其原油成本約佔稅前價格
    五十％（約四元），而本公司自八十七年四月五日至八十八年元月六日止，汽油
    類每公升累積調降二．０元，以原油成本每公升四元觀之，其調降幅度約為五十
    ％，其與國際原油價格調降之比例相當，應屬合理」等語亦屬不實，涉犯刑法第
    二百十三條之公務員明知不實事項而登載不實文書罪。又被告二人於中油公司尚
    有盈餘時，仍連續調高油價，獲取重利，自訴人與被告二人雖無借貸關係，惟中
    國古語之「貸」字包含「賣」的意思，故被告二人調高油價，涉有刑法常業重利
    罪嫌；另自訴人係殘障人士，為無自救力之人，因中油公司一再調漲油價，造成
    自訴人無力購買瓦斯，物價指數上漲，使自訴人無法生存，其與被告二人雖無親
    屬關係，惟有憲法增修條文第十條第六項之關係，因認被告二人涉犯刑法第二百
    九十四條之遺棄罪嫌云云。
二、按犯罪之被害人得提起自訴，刑事訴訟法第三百十九條第一項前段固定有明文，
    惟此之被害人係指其法益因他人犯罪而直接受其侵害者而言（最高法院四十二年
    臺非字第一八號判例參看）；又不得提起自訴而提起者，應諭知不受理之判決，
    並得不經言詞辯論為之，刑事訴訟法第三百三十四條、第三百零七條定有明文。
    次按刑法第二百十三條公務員明知不實事項而登載不實文書罪，其構成要件，必
    須登載內容有所不實，且有足生損害於他人或公眾之結果，始能成立；又刑法重
    利罪成立之要件為（一）乘人急迫，輕率或無經驗，貸以金錢或其他物品，（二
    ）取得與原本顯不相當之重利，前者係指明知他人急迫、輕率或無經驗，而利用
    機會故為貸與，後者則係指就原本利率、時期核算及參酌當地之經濟狀況，較之
    一般債務之利息，顯有特殊之超額者而言（最高法院二十七年上字第五二０號判
    例參看）；另刑法第二百九十四條第一項之遺棄罪，犯罪主體必須是對無自救力
    之人，依法令或依契約有救助義務而遺棄者，始能構成，則扶養義務人對於扶養
    權利人所負之扶養義務是否屆至，除有契約特別訂定者外，自以民法第一千一百
    十五條第一項各款及第二項所定之順序以為衡（最高法院二十七年上字第一四０
    五號判例參看）。
三、查本件上訴人即自訴人乙○○自訴被告甲○○、丙○○涉犯公務員登載不實事項
    於公文書罪，縱使自訴人是八十八年三月二十六日發函於中油公司，而被告等人
    函復時登載成復八十八年三月十六日函，惟此登載錯誤與該函說明欄第三點之記
    載，並未對自訴人造成任何損害，自訴人顯非犯罪之被害人。次查，自訴人徒憑
    己見，類推解釋刑法常業重利罪包含藉販賣方式獲取利益之情形，自訴被告等另
    涉犯常業重利罪，惟依其所述於實體法上尚不足認其為被害人。再者，被告二人
    與自訴人間並無契約或民法第一千一百十五條第一項各款、第二項之扶養義務關
    係，被告二人僅係中油公司董事長及業務處主管，依法令或依契約對自訴人並無
    救助義務，自訴意旨援引憲法增修條文第十條第六項認被告二人對之負有扶養義
    務，於法不合。綜上所述，自訴人之法益並無因自訴人所指被告二人涉犯上開罪
    嫌而直接受害，故自訴人並非所謂之犯罪直接被害人，依法即不得提起自訴。原
    審因依刑事訴訟法第三百三十四條、第三百四十三條、第三百零七條之規定，不
    經言詞辯論，逕為不受理之判決，經核並無違誤，上訴意旨，仍執陳詞，指摘原
    審判決不當，求予撤銷，核無理由，應予駁回，並不經言詞辯論為之。
據上論斷，應依刑事訴訟法第三百六十八條、第三百七十二條，判決如主文。
中      華      民      國    八十九    年      七      月     十四     日
                                  臺灣高等法院刑事第二十二庭
                                        審判長法  官
                                              法  官
                                              法  官
得上訴。


司法院資訊處製作；財團法人民間司法改革基金會備份。
